【裁判字號】    92,訴,373
【裁判日期】    920717
【裁判案由】    綜合所得稅
【裁判全文】
臺中高等行政法院判決                              九十二年度訴字第三七三號
                              .
    原      告  甲○○
    訴訟代理人  蘇顯騰律師
    被      告  財政部臺灣省中區國稅局
    代  表  人  乙○○
    訴訟代理人  丙○○
右當事人間因綜合所得稅事件，原告不服財政部中華民國九十二年三月十二日台財訴
字第○九一○○七二五五八號（案號：第00000000號）訴願決定，提起行政
訴訟。本院判決如左︰
    主  文
原告之訴駁回。
訴訟費用由原告負擔。
    事  實
甲、事實概要：原告於九十一年九月十日具文向被告所屬虎尾稽徵所申請更正其八十
    年度綜合所得稅核定稅額及違章罰鍰，案經該稽徵所以其八十年度綜合所得稅及
    罰鍰行政救濟案，業經最高行政法院九十一年度判字第九一七號判決駁回，而告
    確定在案，乃於九十一年九月十七日以中區國稅虎尾徵字第０九一００一０五五
    ０號函復，請其如期繳納該年度綜合所得稅及罰鍰。原告不服該函復，提起訴願
    ，經訴願決定不受理，遂提起本件訴訟。
乙、兩造爭點及陳述：
壹、原告方面：
一、聲明：求為判決：(一)訴願決定及原處分均撤銷。(二)請求命被告應將其所核發之納
    稅義務人甲○○綜合所得稅八十年一期稅額繳款書及違章案件罰鍰繳款書，為重
    新更正計算其應納稅額，及將納稅義務人更正為「各實際領取補償費之所得人（
    即謝錦成等三十一人）」及將其稅額、罰鍰改按各該實際所得人應分擔之稅額、
    罰鍰計徵之行政處分。(三)訴訟費用由被告負擔。
二、陳述：
  (一)原告於民國八十年間代表許阿南、許金印、甲○○、李進義、許萬見、黃梅蘭、
    林許菊花、許貴任、許甘龍、黃嘉福、許山榆、許秀珠、許勝義、許擇龍、林水
    田、陳玉雲、謝錦芳、林來教、林續、黃陳寶玉、謝錦成、許廖好枝、林許玉釵
    、黃麗榕、許珠燕、林火炎、許珠鳳、林安常、許寶忠、林許子花、劉玉英、蘇
    聰祥等三十二人向福懋養殖股份有限公司（以下簡稱福懋養殖公司）領取出售編
    列號碼Ｘ案生雜魚補償費每公頃新臺幣（下同）一、○○○、○○○元共六四公
    頃，合計六四、○○○、○○○元、代表許擇龍等十七人領取出售編列號碼Ｍ案
    因養殖花蛤水產物之貨款，每公頃四五○、○○○元共三五．六公頃合計一六、
    ○二○、○○○元，另自行領取出售編列號碼Ｃ案生雜漁補償費每公頃三○○、
    ○○○元共四十公頃，合計一二、○○○、○○○元，均為個人之農漁牧所得，
    故未申報八十年綜合所得稅，被被告於查獲後認定為漏報其他所得，除補徵稅款
    一七、七七五、二○○元外，並科處罰鍰一七、七七五、二○○元，原告不服申
    請復查，經被告復查決定其他所得減列一一、九八八、二○五元，罰鍰重行科處
    為一二、九七九、九○○元。原告不服提起訴願及行政訴訟，遞遭駁回確定，然
    原告認為上開判決有就足以影響判決事項漏未斟酌及適用法則錯誤之情事，業已
    提起再審之訴，刻由最高行政法院受理中並據此向被告申請應將其所核發之納稅
    義務人甲○○綜合所得稅八十年一期稅額繳款書及違章案件罰鍰繳款書，重新更
    正計算其應納稅額，及將納稅義務人更正為「各實際領取補償費之所得人（即謝
    錦成等三十一人）」及將其稅額、罰鍰改按各該實際所得人應分擔之稅額、罰鍰
    計徵等情，竟遭被告上開處分函回復：「本案業經最高行政法院九十一年六月六
    日九十一年度判字第九一七號判決駁回而告確定，請如期繳納」等語，亦即駁回
    原告之申請，原告不服，爰提起訴願，案經財政部九十二年三月十二日所為訴願
    決定（案號：台財訴字第0910072558號），諭知訴願不受理，原告不服提起本件
    行政訴訟。
  (二)就前案原處分、復查決定、訴願決定及本院判決及最高行政法院確定判決適用法
    規顯有錯誤部分：
  1.按前案原處分、復查決定、訴願決定及本院判決及最高行政法院確定判決均駁回
    原告之請求、起訴及上訴，不外以：「一、「個人之綜合所得總額，以其全年左
    列各類所得合併計算之：第一類：．．．第九類：其他所得：不屬於上列各類之
    所得，以其收入額減除成本及必要費用後之餘額為所得額」、「納稅義務人未依
    本法規定自行辦理結算申報，而經稽徵機關調查，發現有依本法規定課稅之所得
    額者，除依法核定補徵應納稅額外，應照補徵稅額，處三倍以下之罰鍰。」分別
    為行為時所得稅法第十四條第一項第九類所明定及第一百十條第二項所明定。又
    「個人遷讓非自有房屋、土地所取得之補償費收入，應依所得稅法第十四條第一
    項第九類規定減除成本及必要費用後之餘額為所得額；若無法提出成本費用憑證
    以供查核者，應以補償費收入之百分之五十為所得額申報繳納綜合所得稅。」、
    「．．．台塑關係企業給付雲林麥寮地區農漁民之補償，尚無比照本部七十九年
    四月七日台財稅第七八○四三二七七二號函規定之適用。三、至台塑關係企業給
    付麥寮地區農漁民之補償費徵免所得稅問題，應參照本部六十八年九月十四日台
    財稅第三六四七四號函、六十六年七月十五日台財稅第三四六一六號函及七十四
    年五月六日台財稅第一五五四三號函規定，就農漁民領取之補償費中，依其屬拋
    棄占有國有土地使用權之補償或屬生雜漁等之補償分別依前揭函釋規定徵免所得
    稅。」復經財政部分別以七十四年五月六日台財稅第一五五四三號函及八十七年
    十二月二十二日台財稅第八七一九五五三七九號函釋在案。
  2.本件原告及其配偶黃麗榕於八十年間領取福懋興業股份有限公司發放之生雜漁等
    補償費計九二、○二○、○○元，原告未辦理八十年度綜合所得稅結算申報，又
    未能提示必要成本費用憑證供核，被告初查乃按補償費收入百分之五十，核定原
    告其他所得為四六、○一○、○○○元，原告不服，申請復查，．．．，復查後
    應予維持每公頃必要成本費用為五十萬元，原核定該筆補償費其他所得三二、○
    ○○、○○○元，應予維持，復查決定計准減列其他所得一一、九八八、二○五
    元，原告不服向財政部提起訴願，訴願決定亦維持被告相同論見，而予以駁回。
    ．．．，惟查該資料僅係證明原告確有養殖花蛤之事實，並非養殖花蛤之必要成
    本費用資料，尚難據以作為核定其養殖花蛤之必要成本費用依據，且經原告函詢
    相關漁政單位，據行政院農業委員會函復略稱有關花蛤養殖並無資料可資提供，
    另據雲林縣政府函復稱該縣牡蠣等水產養殖物，每單位生產量、所需投資成本及
    費用，未有檔案資料可予提供，又據前臺灣省水產試驗所臺西分所、鹿港分所、
    臺南分所函復並無養殖花蛤之成本、費用可提供，雲林區漁會亦函復原告稱因未
    辦理牡蠣、文蛤、花蛤共同運銷，故無每生產單位、數量、成本費用及批發時價
    資料可提供，再前臺灣省政府漁業局函復於八十年度並無花蛤交易時價資料，原
    告於八十八年四月七日向被告提供之成本分析計算表，經被告查核該成本亦係按
    時價換算，並非實際養殖花蛤之成本費用文件，且出具證明人為彰芳貝類養殖場
    ，該養殖場所分析成本資料，並未附具體或有公信力之證明文件可供核對，尚難
    據此作為成本、費用核定之依據。本件雖據相關漁政單位函復尚無養殖花蛤之必
    要成本、費用資料可供據以核定其養殖必要成本、費用，惟查花蛤交易售價，據
    前臺灣省漁業局及前臺灣省水產試驗所相關資料之記載，花蛤售價較文蛤售價高
    約百分之三十，另養殖文蛤每公頃所需成本、費用計三○二、四六八元，是復查
    後准按養殖文蛤每公頃必要成本、費用金額並加計百分之三十，被告予以核定養
    殖花蛤每公頃必要成本、費用為三九三、二○八元，尚堪採信。又查原告及其配
    偶黃君共計領取三筆案號土地生雜漁補償費，其中Ｍ案土地，每公頃補償費為
    四十五萬元，原告及其配偶計領取補償費土地面積為三十五．六公頃，合計補償
    費為一六、○二○、○○○元，該部分經減除前述每公頃必要成本費用後，其他
    所得為二、○二一、七九五元，較原核定其他所得得予減列五、九八八、二○五
    元，又原告領取Ｃ案土地之每公頃補償費為三十萬元，面積為四十公頃，共計
    補償費為一、二○○萬元，該部分經核並無所得，是原核定其他所得六、○○○
    、○○○元，得予以減列。另原告領取Ｘ案土地之每公頃補償費一○○萬元，
    共計補償費六、四○○萬元，該部分原告初查原核定每公頃必要成本費用為五十
    萬元，被告復查時認列之必要成本費用三九三、二○八元為高，顯已利於原告，
    原告基於行政救濟不得為更不利於原決定之原則，復查後維持每公頃必要成本費
    用為五十萬元，原核定該筆補償費其他所得三二、○○○、○○○元，復查後乃
    予維持，因而復查決定計准予減列其他所得一一、九八八、二○五元，依首揭規
    定及函釋並無不合。」等語，為其論據。
  3.承上，就本件原告所領取之Ｍ案土地、Ｃ案土地及Ｘ案土地之「生雜漁補償費」
    ，究應如何課徵所得稅，原處分、復查決定、訴願決定及台中高等行政法院判決
    及最高行政法院確定判決均認為：原告所領取之上開「生雜漁補償費」，應屬行
    為時所得稅法第十四條第一項第九類：「其他所得」，並以其收入額減除成本及
    必要費用後之餘額為所得額」，並准按養殖文蛤每公頃必要成本、費用金額並加
    計百分之三十，為其成本及必要費用云云。惟查：原告認為：「生雜漁之補償」
    ，應屬於行為時所得稅法第十四條第一項第六類：「自力耕作、漁、牧、林、礦
    之所得」（其全年收入減除成本及必要費用後之餘額為所得額）之範圍，依財政
    部八十一年一月三十一日台財稅字第八一一六五八０八一號函所頒布之「八十年
    度自力耕作、漁、林、牧收入、成本及必要費用標準」第三點：「漁獲：養漁、
    養蝦、養鰻、捕魚收入，按調查之資料核定，成本及必要費用為收入之一００％
    。」規定，屬於免課所得稅之範圍，並非屬於「土地補償費」之成本及必要費用
    （例如占有淺海貝類養殖場地和養殖設備以及因開發施工之成本及費用），原處
    分、復查決定、訴願決定及本院判決及最高行政法院確定判決就此適用法令之見
    解，顯有錯誤。本件，正確之計算方法為：應將原告所領取之上開「生雜漁補償
    費」，扣除屬於免徵納所得稅之「真正生雜漁補償費」後，其「餘額」始屬於應
    徵所得稅之「土地補償費」，而此部分土地補償費餘額，因屬其他所得，依行為
    時所得稅法第十四條第一項第九類規定，應再以其收入額減除成本及必要費用後
    之餘額為所得額，而依財政部七十四年五月六日台財稅第一五五四三號函釋示該
    類所得，若無法提出成本費用憑證以供查核者，應以百分之五十為所得款申報所
    得稅，基此，本件原告應申報之所得額，應為將原告所領取之上開「生雜漁補償
    費」（姑且先不論是否為三十二人共有），於扣除「真正生雜漁補償費」後，其
    「餘額土地補償費」再乘以百分之五十，始為應申報所得稅之所得。茲再詳述理
    由如左：
  (1)依財政部六十六年七月十五日台財稅第三四六一六號函釋：「個人出售土地，除
    土地價款外，另自買受人取得之建物以外之地上物之補償費，免課所得稅。該項
    補償費如係由耕作地上物之佃農取得者，亦可免納所得稅。」，基此，個人出售
    土地、或房屋所取得之價款或補償費，應課所得稅，但房屋以外之其他地上物之
    補償費或由耕作地上物之佃農取得之補償費，則免納所得稅。
  (2)另依七十四年五月六日台財稅第一五五四三號函釋：「個人遷讓非自有房屋、土
    地所取得之補償費收入，應依所得稅法第十四條第一項第九類規定減除成本及必
    要費用後之餘額為所得額：若無法提出成本費用憑證以供查核者，應以補償費收
    入之百分之五十為所得額申報繳納綜合所得稅。」基此，僅個人遷讓非自有之「
    房屋」或「土地」所取得之補償費收入，應課所得稅，個人遷讓非自有房屋、土
    地以外之地上物所取得之補償費，不問係自有之地上物或非自有之地上物，均不
    用課所得稅。
  (3)再依財政部八十七年十二月廿二日台財稅第八七一九五五三七九號函釋：「……
    三、至台塑關係企業給付雲林麥寮地區農漁民之補償費徵免所得稅問題，應參照
    本部六十八年九月十四日台財稅第三六四七四號函、六十六年七月十五日台財稅
    第三四六一六號函及七十四年五月六日台財稅第一五五四三號函規定，就農漁民
    領取之補償費中，依其屬拋棄占有國有土地使用權之補償或屬生雜漁等之補償分
    別依前揭函釋規定徵免所得稅。」，仍再次申明前開函之意旨，即農漁民領取之
    補償費中，若屬拋棄占有國有土地使用權之補償，則應課土地增值稅，若屬生雜
    漁等之補償（按即屬於土地以外之地上物所取得之補償費），則免課所得稅。本
    件，原告（與其他共有人共同，理由詳後）於Ｍ案土地及Ｘ案土地所養殖之花蛤
    ，應屬此處所指之「生雜漁」，對養殖花蛤之補償，即屬「生雜漁之補償」，免
    課所得稅。又「生雜漁之補償」，並非屬於「拋棄占有國有土地使用權之補償」
    ，且生雜漁係屬於土地以外之地上物，並非土地之附著物或工作物，自亦不得視
    為「其他所得」之「成本及必要費用」（例如占有淺海貝類養殖場地和養殖設備
    以及因開發施工之成本及費用），乃前案原處分、復查決定、訴願決定及本院判
    決及最高行政法院確定判決均將原告等「養殖花蛤之成本及花費」認為係拋棄占
    有國有土地使用權之補償（其他所得）之成本及必要費用云云，適用法規顯有錯
    誤。
  (4)更者，本件依原告甲○○、黃嘉福、許萬見三人（甲方）與福懋養殖股份有限公
    司（乙方）於八十年五月十七日所訂之「契約書」（參原處分及復查卷第一○一
    頁），約定：甲方擁有優先承購雲林縣麥寮區地號八九七，雲林縣政府七八府建
    水字第九九九四七號文件海埔地（總面積伍佰肆拾伍公頃）內面積共陸拾肆公頃
    （與黃嘉福、許萬見等三十二人共同持有、下文稱該地）之權利（即Ｘ案），甲
    乙雙方就上開優先承購權乙事，同意訂定以下條款：「一、甲方提出該地優先承
    購權讓渡書，由乙方全權承受甲方在該地之一切權益。二、甲乙雙方會同辦妥前
    述有關之公證時，乙方應付給甲方該地生雜漁及使用管理一切補償費用，計新台
    幣陸仟肆佰萬元整。…. 四、甲方應在本契約書生效日起同時點交該地一切地上
    物及改良物由乙方無條件承受。」等語，基此，原告甲○○代表黃嘉福等三十二
    人向福懋養殖股份有限公司領取六千四百萬元，契約書已明載係「該地生雜漁及
    使用管理一切補償費用」，並同時點交該地一切地上物及改良物由乙方無條件承
    受，可見，該項補償費並非「土地或房屋之補償費」，另就Ｍ案土地部分，契約
    書及收據亦與明載原告所領取之補償費八百零一萬元，係「生雜漁之補償費」，
    亦非「土地或房屋之補償費」。而上開「生雜魚及使用管理一切補償費用」或「
    生雜漁補償費」，係屬土地或房屋以外之「地上物補償費」，依上開財政部六十
    六年七月十五日台財稅第三四六一六號函釋及財政部八十七年十二月廿二日台財
    稅第八七一九五五三七九號函釋之見解，均應免納所得稅。
    至於前案原處分、復查決定、訴願決定及本院判決及最高行政法院確定判決均認
    定原告（等三十二人）所領取系爭Ｘ案六千四百萬元之補償費及原告及配偶所領
    取系爭Ｍ案一千六百零二萬元之補償費，係原告甲○○及其配偶拋棄使用該等土
    地之對價，自應予課徵所得稅云云，顯與上述契約書、收據之記載不符。
    退步言之，縱認該Ｘ案六千四百萬元及Ｍ案一千六百零二萬元之補償費，非全屬
    「生雜漁之補償費」，但亦絕非全屬「拋棄使用該等土地之對價」，原處分、復
    查決定、訴願決定及本院判決及最高行政法院確定判決均未具體認定屬於「生雜
    漁之補償費」之比例占若干（即養殖花蛤之成本及費用若干）？屬於「拋棄使用
    該等土地之對價」之比例占若干？顯有重大明顯之瑕疵，其逕認定原告及配偶所
    領取系爭Ｘ案六千四百萬元及Ｍ案一千六百零二萬元之補償費，係原告甲○○及
    其配偶拋棄使用該等土地之對價云云，適用法令顯有違誤。
  (5)基上，依所得稅法第十四條第一項規定：「第十類：其他所得不屬於上列各類之
    所得，以其收入額減除成本及必要費用後之餘額為所得額。」，此類其他所得之
    適用，就本件而言，原告所領取之補償費，應扣除生雜漁之補償費（免納所得稅
    ）後，其餘部分始能認定為放棄土地使用之補償費，而將其歸類為「其他所得」
    ，而此類其他所得，仍應再減除成本及必要費用（例如占有淺海貝類養殖場地和
    養殖設備以及因開發施工之成本及費用）後之餘額，始為所得額，並據以申報所
    得稅。然前案原處分、復查決定、訴願決定及本院判決及最高行政法院確定判決
    均因誤認「養殖花蛤之成本及費用」為「占有國有土地之成本及必要費用」，而
    遽認「其他所得」於減除養殖花蛤成本後，極為原告之所得額云云，其適用法規
    顯然有誤，自得據為再審及請求撤銷或變更原處分之事由。
  4.再者，上開財政部八十一年一月三十一日台財稅字第八一一六五八０八一號函所
    頒布之「八十年度自力耕作、漁、林、牧收入、成本及必要費用標準」，依行為
    時所得稅法第一百二十一條及所得稅法施行細則第第十七條規定，具有法規命令
    之效力，故該「八十年度自力耕作、漁、林、牧收入、成本及必要費用標準」第
    三點：「漁獲：養漁、養蝦、養鰻、捕魚收入，按調查之資料核定，成本及必要
    費用為收入之一００％。」之規定，具有拘束被告機關及訴願決定機關之效力，
    故有關「生雜漁之補償」，其成本及必要費用應為收入之一００％，即免課所得
    稅（財政部六十六年七月十五日台財稅第三四六一六號函釋及財政部八十七年十
    二月廿二日台財稅第八七一九五五三七九號函釋，亦採相同見解）。乃原處分、
    復查決定、訴願決定及本院判決及最高行政法院確定判決均認定：「本件雖據相
    關漁政單位函復尚無養殖花蛤之必要成本、費用資料可供據以核定其養殖必要成
    本、費用，惟查花蛤交易售價，據前臺灣省漁業局及前臺灣省水產試驗所相關資
    料之記載，花蛤售價較文蛤售價高約百分之三十，另養殖文蛤每公頃所需成本、
    費用計三０二、四六八元，是復查後准按養殖文蛤每公頃必要成本、費用金額並
    加計百分之三十，被告予以核定養殖花蛤每公頃必要成本、費用為三九三、二０
    八元，尚堪採信。」等語，而未具體調查原告等人就花蛤之收入多少？且未依法
    認定其成本及必要費用應為收入之一００％，即免課所得稅，故前案原處分、復
    查決定、訴願決定及本院判決及最高行政法院確定判決適用法規顯然有誤，自得
    據為再審及請求撤銷或變更原處分之事由。
  (三)原告發現有前案原處分、復查決定、訴願決定及本院判決及最高行政法院確定判
    決均未經斟酌之證物或得使用該證物，且如經斟酌可受較有利益之裁判或處分者
    部分：
    前案原處分、復查決定、訴願決定及本院判決及最高行政法院確定判決均以：「
    惟查該資料僅係證明原告確有養殖花蛤之事實，並非養殖花蛤之必要成本費用資
    料，尚難據以作為核定其養殖花蛤之必要成本費用依據，……。本件雖據相關漁
    政單位函復尚無養殖花蛤之必要成本、費用資料可供據以核定其養殖必要成本、
    費用，惟查花蛤交易售價，據前臺灣省漁業局及前臺灣省水產試驗所相關資料之
    記載，花蛤售價較文蛤售價高約百分之三十，另養殖文蛤每公頃所需成本、費用
    計三０二、四六八元，是復查後准按養殖文蛤每公頃必要成本、費用金額並加計
    百分之三十，被告予以核定養殖花蛤每公頃必要成本、費用為三九三、二○八元
    ，尚堪採信。」等語。惟查：前案原處分、復查決定、訴願決定及本院判決及最
    高行政法院確定判決所指：「據前臺灣省漁業局及前臺灣省水產試驗所相關資料
    之記載，花蛤售價較文蛤售價高約百分之三十，另養殖文蛤每公頃所需成本、費
    用計三０二、四六八元」乙節，應係依據臺灣省漁業局所編印之「花蛤繁養殖」
    一書第一頁記載：「花蛤是本省重要的經濟與養殖貝類之一，在中部地區其交易
    價格通常比文蛤高約30% 以上。」等語而來（另參原審卷第一三三頁），乃該書
    係記載：花蛤之「交易價格通常比文蛤高約30%以上」，係多「30%以上」，並非
    「30%」，且依同書同頁表一「花蛤的產量與產值 (0000--0000漁業年報)」記載
    1991年之花蛤產量1373噸，產值123588千元，折合每公斤單價九十元，而文蛤當
    時之時價每公斤單價約三十元 (另參復查卷第一四四頁台灣省農林廳漁業局八十
    六年七月二日漁四字第二三○六一號函所檢送八十年牡蠣、文蛤等水產品等中部
    地區批發價格表各一份，如附件），故花蛤之時價價格比文蛤高約三倍，另依臺
    灣省水產試驗所八十二年度試驗工作報告第三九一頁附表二記載，於八十年度文
    蛤之價格每公斤為四六．九元，據此花蛤之時價價格仍比文蛤高約二倍。乃前案
    原處分、復查決定、訴願決定及本院判決及最高行政法院確定判決認定：「花蛤
    交易價格通常比文蛤高約30% 」云云，並不正確。再參據前臺灣省水產試驗所臺
    西分所八十四年度水產養殖工作報告 (參原審卷第一一六頁，復查卷第一四○頁
    ) 記載：「花蛤．．．在中部地區其交易價格通常比文蛤高約30% （郭1964）」
    等語，其中之「郭1964」係指引據參考文獻「郭河1964，臺灣經濟貝類調查，中
    國農村復興聯合委員會專刊，第三十八期，第七一、七二頁」。再參諸臺灣省漁
    業局所編印之「花蛤繁養殖」一書第十七頁所列參考第一條文獻即為「郭河1964
    ，臺灣經濟貝類調查，中國農村復興聯合委員會專刊，第三十八期，第一○四頁
    」，基此，上開「花蛤在中部地區其交易價格通常比文蛤高約30% 」乙節，應係
    指引據郭河於民國五十三年所著「台灣經濟貝類調查」之文獻資料，而本件課稅
    事實係發生在民國八十年，兩者時間相差十七年，且經濟環境及價格變遷甚大，
    兩者不得比附援引，乃前案原處分、復查決定、訴願決定及本院判決及最高行政
    法院確定判決均引據上述資料，不僅斷章取義，且漏未勘酌上開台灣省水產試驗
    所臺西分所八十四年度水產養殖工作報告之文獻資料，致其判定之結果與八十年
    之事實差距甚大，乃前案原處分、復查決定、訴願決定及本院判決及最高行政法
    院確定判決就此重要證據亦未經斟酌，原告認為如經斟酌該項證據，可受較有利
    益之裁判或處分，故本件顯有再審或撤銷或變更原處分之事由。
  (四)前案原處分、復查決定、訴願決定及本院判決及最高行政法院確定判決就足以影
    響於判決之重要證物漏未斟酌部分：
  1.前案原處分、復查決定、訴願決定及本院判決及最高行政法院確定判決均略以：
    「又查原告及其配偶黃君共計領取三筆案號土地生雜漁補償費，其中Ｍ案土地
    ，每公頃補償費為四十五萬元，原告及其配偶計領取補償費土地面積為三十五．
    六公頃，合計補償費為一六、○二○、○○○元，該部分經減除前述每公頃必要
    成本費用後，其他所得為二、○二一、七九五元，較原核定其他所得得予減列五
    、九八八、二○五元，．．．。另原告領取Ｘ案土地之每公頃補償費一○○萬元
    ，共計補償費六、四○○萬元，該部分被告初查原核定每公頃必要成本費用為五
    十萬元，較被告復查時認列之必要成本費用三九三、二○八元為高，顯已利於原
    告，被告基於行政救濟不得為更不利於原決定之原則，復查後維持每公頃必要成
    本費用為五十萬元，原核定該筆補償費其他所得三二、○○○、○○○元，復查
    後乃予維持，因而復查決定計准予減列其他所得一一、九八八、二○五元，依首
    揭規定及函釋並無不合。」云云。
  2.惟查：
  (1)Ｘ案土地部分：
  Ｘ案係由許阿南、許金印、甲○○、李進義、許萬見、黃梅蘭、林許菊花、許貴
    任、許甘龍、黃嘉福、許山榆、許秀珠、許勝義、許擇龍、林水田、陳玉雲、謝
    錦芳、林來教、林續、黃陳寶玉、謝錦成、許廖好枝、林許玉釵、黃麗榕、許珠
    燕、林火炎、許珠鳳、林安常、許寶忠、林許子花、劉玉英、蘇聰祥等三十二人
    共同持有，茲先敘明。
  原告甲○○、黃嘉福、許萬見三人（甲方）與福懋養殖股份有限公司（乙方）於
    八十年五月十七日所訂之「契約書」（如證一，另參原處分及復查卷第一○一頁
    ），約定：「甲方擁有優先承購雲林縣麥寮區地號八九七，雲林縣政府七八府建
    水字第九九九四七號文件海埔地（總面積伍佰肆拾伍公頃）內面積共陸拾肆公頃
    （與黃嘉福、許萬見等三十二人共同持有、下文稱該地）之權利（即Ｘ案），甲
    乙雙方就上開優先承購權乙事，同意訂定以下條款：．．．．」，契約條文已明
    確記載ｘ案土地「面積共陸拾肆公頃，係原告與黃嘉福、許萬見等三十二人共同
    持有」，並非原告單獨所有，故該Ｘ案土地之生雜漁補償費或所謂之土地補償費
    計六千四百萬元，原告豈能獨得？
  又原告甲○○、黃嘉福、許萬見三人（甲方）與福懋養殖股份有限公司（乙方）
    於八十年五月十七日訂立「契約書」，已檢具三十一張授權書，其中謝錦成等二
    十九人於八十年五月十日各自出具授權書廿九張，委任受任人甲○○、黃嘉福、
    許萬見三人，另許萬見於七十八年十月二十三日出具授權書及黃嘉福於七十八年
    十月二十七日出具授權書，均委託受任人甲○○，上開三十一張授權書之委任原
    因均為：「茲雲林縣政府為開發麥寮海城地，侵害本人所合夥佔有淺海具類養殖
    場地和養殖設備以及因開發施工，造成養殖場花蛤嚴重流失……等，本人因事不
    能到場，特委任受任人等代為請求、協議、受領或訴訟。」等語，由上開授權書
    之記載可知，謝錦成等廿九人係委託原告甲○○、黃嘉福、許萬見三人共同代為
    與福懋養殖股份有限公司請求、協議、受領或訴訟，該三十一紙授權書之記載，
    亦可證明Ｘ案土地並非原告單獨所有之權利，而係原告等三十二人所共同持有之
    權利。而該三十一紙授權書已附於復查卷第七十一頁至九十二頁及附於原審卷第
    廿頁至第三十三頁，乃原處分、復查決定、訴願決定及本院判決及最高行政法院
    確定判決就此重要證物均漏未斟酌。
  又上開Ｘ案土地之生雜漁補償費或所謂之土地補償費計六千四百萬元，雖係由原
    告一人向福懋養殖股份有限公司領取，然此項領取，依上開授權書記載，係屬「
    代為受領」性質，並非為自己領取，該六千四百萬元，絕非完全係原告個人之所
    得，此觀之原告於八十年五月十八日所出具之收據左上方亦記載「支票第一商業
    銀行（斗六分行）號碼AG0000000至AG0000000共十六張（五月廿日兌現）、AG00
    00000至AG0000000共十六張（六月廿日兌現）」等語（參復查卷第一○二頁），
    可見原告所領取補償費之六千四百萬元之支票共三十二張，與上述契約書及授權
    書之Ｘ案土地持有人共三十二人相符。乃原處分、復查決定、訴願決定及本院判
    決及最高行政法院確定判決就此重要證物均漏未斟酌。
  又依復查卷第一○六頁記載：「本案係許金印等三十二人提出該地優先承購權讓
    渡書授權甲○○領取補償費六千四百萬元」等語，及依復查卷第一○三頁之附表
    所示，上開三十二張支票之領款提示人有甲○○、台北貿易（股）公司、許擇龍
    、許秀珠、許萬見等人，其中由甲○○所領取者僅十六張，其餘十六張係由其他
    業主領取，而甲○○僅占三十二分之一，多領之十五張支票，係代其他業主提示
    領款而已，此觀之該附表亦記載「業主或拋棄人為甲○○、許萬見等廿二人（按
    應為三十二人之誤）」等語可知。至於該附表記載「受款人：甲○○」顯有誤載
    ，該受款人應為領票人之誤，該原告甲○○僅代其他共三十一人領取支票而已，
    該三十二張支票並未記載受款人為何人。可見該三十二張支票係由Ｘ案土地三十
    二個共同持有人分配，並非原告所獨得，乃原處分、復查決定、訴願決定及本院
    判決及最高行政法院確定判決就此重要證物均漏未斟酌。
  (2)就Ｍ案土地部分：
    按就Ｍ案土地部分係由原告甲○○等十七人共同持有，並非僅「十人」共同持有
    ，此觀之復查卷第二一八頁所示台灣省雲林縣政府七十九年八月十日七九府地籍
    字第七六六八五號函記載許擇龍先生等為麥寮鄉○○○○段八八七號土地鄰邊之
    海埔新生地（即嗣後編為同段第九○○號土地）請予登錄一案，其陳情人有許擇
    龍先生等十七人。復查卷第二一六頁亦顯示指界人有許擇龍等十七人，復查卷第
    ○三五至第○三九頁之許擇龍調查筆錄，亦明確記載Ｍ案土地有十七人共同持有
    及原審卷第五十九頁以下之雲林地方法院檢察署八十四年度偵字第三九二二號不
    起訴處分書亦顯示Ｍ案土地有許擇龍等十七人，並非僅十人，乃前案原處分、復
    查決定、訴願決定及本院判決及最高行政法院確定判決就此重要證物均漏未斟酌
    ，亦有再審理由。
  (五)本件部分：
  1.按行政處分有其他重大明顯之瑕疵者，無效。行政處分一部分無效者，其他部分
    仍為有效。但除去該無效部分，行政處分不能成立者，全部無效。行政處分之無
    效，行政機關得依職權確認之。行政處分之相對人或利害關係人有正當理由請求
    確認行政處分無效時，處分機關應確認其為有效或無效。違法行政處分於法定救
    濟期間經過後，被告機關得依職權為全部或一部之撤銷，其上級機關亦得為之。
    行政處分於法定救濟期間經過後，具有下列各款情形之一者，相對人或利害關係
    人得向行政機關聲請撤銷、廢止或變更之：二、發生新事實或發現新證據者，但
    以如經斟酌可受較有利益之處分者為限。三、其他具有相當於行政訴訟法所定再
    審事由且足以影響行政處分者。行政程序法第一百十一條第七款、第一百十二條
    、第一百十三條、第一百十七條及第一百二十八條第一項第二、三款分別定有明
    文。據此，行政處分縱然已確定，若新發現有重大明顯之瑕疵，或一部或全部無
    效者或發現其有違法情事時，行政機關仍得再依職權或依聲請確認其無效，或將
    其撤銷。本件，被告原核定之課稅及罰鍰處分，縱然已確定，若再發現有無效或
    得撤銷之事由，非不得依職權或依聲請，而確認其無效或撤銷之。又訴願有理由
    者，受理訴願機關應以決定撤銷原處分之全部或一部，並得視事件之情節，逕為
    變更之決定或發回原行政處分機關另為處分，但於原告表示不服之範圍內，不得
    為更不利之變更或處分。前項訴願決定撤銷原處分，發回原行政處分機關另為處
    分時，應指定相當期間命其為之。訴願法第八十一條定有明文。基此，訴願決定
    機關除有「撤銷」原行政處分之權限外，亦有「變更」原行政處分之權限。
  2.然原告據此向被告機關申請應將其所核發之納稅義務人甲○○綜合所得稅八十年
    一期稅額繳款書及違章案件罰鍰繳款書，重新更正計算其應納稅額，及將納稅義
    務人更正為「各實際領取補償費之所得人（即謝錦成等三十一人）」及將其稅額
    、罰鍰改按各該實際所得人應分擔之稅額、罰鍰計徵等情，竟遭被告上開處分函
    回復：「本案業經最高行政法院九十一年六月六日九十一年度判字第九一七號判
    決駁回而告確定，請如期繳納」等語，亦即駁回原告之申請，原告不服，爰提起
    訴願，案經財政部九十二年三月十？日所為訴願決定（案號：台財訴字第091007
    2558號），以本件非行政處分，諭知訴願不受理云云，惟查被告經原告提出申請
    之後，並未另行駁回原告之請求，而以上開函復原告，而其函復之意旨，即已含
    有駁回原告請求之意旨，若未含有駁回之意旨，迄今未作成駁回處分，依訴願法
    第二條第一項規定，亦得提起訴願，乃訴願機關未查明及此，遽以訴願不受理駁
    回，顯有違法，原告不服，爰提起本件行政訴訟。請求將訴願決定及原處分均撤
    銷，並依行政訴訟法第五條第二項規定，請求命被告應將其所核發之納稅義務人
    甲○○綜合所得稅八十年一期稅額繳款書及違章案件罰鍰繳款書，為重新更正計
    算其應納稅額，及將納稅義務人更正為「各實際領取補償費之所得人（即謝錦成
    等三十一人）」及將其稅額、罰鍰改按各該實際所得人應分擔之稅額、罰鍰計徵
    之行政處分。
  (六)綜上所述，訴願決定及原處分，均有違誤，爰提起行政訴訟，請求判決如訴之聲
    明。
貳、被告方面：
一、聲明：求為判決駁回原告之訴。
二、陳述：
  (一)按「人民對中央或地方機關之行政處分，認為違法或不當，至損害其權利或利益
    者，得依本法提起訴願。」「本法所稱行政處分，係指中央或地方機關就公法上
    具體事件所為之決定或其他公權力措施而對外直接發生法律效果之單方行政行為
    。」「訴願事件有左列各款情形之一者，應為不受理之決定……八、對於非行政
    處分或其他依法不屬於訴願救濟範圍內之事項提起訴願者。」為訴願法第一條第
    一項前段、第三條第一項及第七十七條第八款所明定。次按「提起訴願，係對官
    署之行政處分，請求救濟之程序，必以有行政處分之存在為其前提。而所謂行政
    處分，係指官署本於行政職權，就特定事件，對人民所為足以發生法律上具體效
    果之處分而言。若非行政處分，自不得對之依行政爭訟程序，請求救濟。」「訴
    願及行政訴訟，均係對於未確定之行政處分，請求救濟之方法，若行政官署之處
    分已經確定，自不得更藉行政爭訟程序請求救濟。本件原告於行政處分確定後，
    復就同一事由向臺灣省政府陳情，經該府指復不准，此項指復僅係重申維持原處
    分之意旨，並非就新事實所為之新處分，乃原告竟對此指復通知向內政部及行政
    院一再訴願，並提起行政訴訟，顯係對已確定之行政處分，更事爭訟，自非合法
    。」行政法院五十三年度判字第二三０號及行政法院六十一年度裁字第二十四號
    著有判例。另按「訴訟標的於確定之終局判決中經裁判者，有確定力。」為行政
    訴訟法第二百十三條所明定。又「經依復查、訴願或行政訴訟程序終結決定或判
    決，應補繳稅款者，稅捐稽徵機關應於復查決定，或接到訴願決定書，或行政法
    院判決書正本後十日內，填發補繳稅款繳納通知書，通知納稅義務人繳納。」為
    稅捐稽徵法第三十八條第三項所明定。
  (二)本件原告八十年度未辦理綜合所得稅結算申報，經被告查獲其原告與配偶黃麗榕
    有應課稅之其他所得四六、０一０、０００元，乃據以核定其當年度綜合所得總
    額為四六、０一０、０００元，除補徵稅款一七、七七五、二００元，並按所漏
    稅額一七、七七五、二００元，處一倍罰鍰一七、七七五、二００元，原告不服
    ，就其他所得及罰鍰等項目，申經復查結果，其他所得經獲准減列一一、九八八
    、二０五元，變更核定為三四、０二一、七九五元，罰鍰變更為一二、九七九、
    九００元，原告猶表不服，循序提起訴願、行政訴訟，遞遭駁回，乃提起上訴，
    案經最高行政法院九十一年度判字第九一七號判決予以駁回確定在案。嗣原告於
    九十一年九月十日具文向被告所屬虎尾稽徵所申請更正該年度綜合所得稅稅額及
    罰鍰，主張將納稅義務人更正為各實際領取補償費之所得人，並向渠等課徵應分
    擔之稅額及罰鍰等情，案經該稽徵所於九十一年九月十七日以中區國稅虎尾徵字
    第０九一００一０五五０號函復原告，略以「台端申請重新更正八十年度綜合所
    得稅核定稅額及違章罰鍰，並將納稅義務人更正為各實際領取補償費之所得人乙
    案，本案業經最高行政法院九十一年六月六日九十一年度判字第九一七號判決駁
    回而告確定，請如期繳納。」（詳原卷第六十六頁）。原告不服，提起訴願主張
    依據行政程序法規定，行政處分縱然已確定，若新發現有重大明顯之瑕疵，或一
    部分或全部無效者，或發現其有違法情事時，行政機關仍得再依職權或依聲請確
    認其無效或將其撤銷，是原核定課稅及罰鍰處分，縱然已確定，若再發現有無效
    或得撤銷之事由，非不得依職權或依聲請，而確認其無效或撤銷之；且本件原處
    分、訴願、再訴願決定機關、臺中高等行政法院及最高行政法院均未具體斟酌案
    關之契約書、授權書及收據之記載，甚至傳喚黃澄龍律師及立契約書當事人即被
    告、黃嘉福君、許萬見君等人出庭作證，以查明事實真象，竟僅以該六四、００
    ０、０００元之收據係由被告一人簽收，並未表明代理之意旨，即認定該六四、
    ０００、０００元補償費全數為訴願人之所得，顯有重大違誤，故原處分顯有應
    予撤銷或變更之事由云云，經財政部訴願決定以被告所屬虎尾稽徵所前開復函，
    係對原告陳情事項所為之答覆，並非「行政處分」，原告對之提起訴願，揆諸前
    揭規定與判例意旨，程序不合，應不受理。
  (三)訴訟意旨略謂：原告申請更正八十年度綜合所得稅核定稅額及違章罰鍰，並將納
    稅義務人更正為各實際領取補償之所得乙案，被告函復本案業經最高行政法院九
    十一年六月六日九十一年度判字第九一七號判決駁回而告確定，請如期繳納等語
    ，即已含有駁回原告請求意旨，且依訴願法第二條第一項規定，被告若迄今未作
    成駁回處分，亦得提起訴願，訴願機關未查及此，遽以訴願不受理駁回，顯有違
    法云云。
  (四)查被告所屬虎尾稽徵所前開復函，係對原告陳請事項所為之答覆，並非「行政處
    分」，原告對之提起訴願，揆諸前揭規定與判例意旨，程序不合，應不受理。又
    「訴願及行政訴訟，均係對於未確定之行政處分，請求救濟之方法，若行政官署
    之處分已經確定，自不得更藉行政爭訟程序請求救濟。」為行政法院六十一年度
    裁字第二十四號意旨，本件原告八十年綜合所得稅及罰鍰事件，業經最高行政法
    院九十一年度判字第九一七號判決駁回並確定在案，原告復就同一事由再行爭執
    ，顯係對已確定之事件再提爭訟，依上開判例意旨，財政部訴願決定以程序不合
    ，不予受理，並無違誤。次查本件系爭其他所得三四、０二一、七九五元及罰鍰
    一二、九七九、九００元，原告業已訴經最高行政法院九十一年度判字第九一七
    號判決駁回，而告確定在案。按行政訴訟法第二百十三條規定，訴訟標的於確定
    之終局判決中經裁判者，有確定力，本件原告固已另案就前開確定之終局判決提
    起再審之訴，惟於再審裁判前當事人依法仍應受原確定判決之拘束，被告所屬虎
    尾稽徵所依前揭稅捐稽徵法第三十八條第三項規定，函請其如期繳納經判決確定
    之應補繳稅款及罰鍰，於法並無不合，是原告提起本訴訟，委不足採。本件訴願
    決定並無違誤，請判決如答辯之聲明。
    理  由
一、按「官署之行政處分，經人民依行政爭訟之手段請求救濟，而經受理訴願之官署
    ，就實體上審查決定而告確定，或經行政法院就實體上判決確定者，即兼有形式
    上及實質上之確定力。當事人對於同一事項，既不得再行爭執，而為該處分之官
    署及其監督官署，亦不能復予變更。」（最高行政法院四十五年判字第六○號判
    例參照，見九十二年四月版最高行政法院判例要旨彙編第一○八五頁，又參照陳
    敏著行政法總論三版第四四一頁）。準此，行政程序法第一百十三條、第一百十
    七條及第一百二十八條第一項第二、三款所規定「行政處分之無效，行政機關得
    依職權確認之。行政處分之相對人或利害關係人有正當理由請求確認行政處分無
    效時，處分機關應確認其為有效或無效。」、「違法行政處分於法定救濟期間經
    過後，原處分機關得依職權為全部或一部之撤銷，其上級機關亦得為之。」、「
    行政處分於法定救濟期間經過後，具有下列各款情形之一者，相對人或利害關係
    人得向行政機關聲請撤銷、廢止或變更之：．．．．二、發生新事實或發現新證
    據者，但以如經斟酌可受較有利益之處分者為限。三、其他具有相當於行政訴訟
    法所定再審事由且足以影響行政處分者。」之適用，均係以「行政處分於法定救
    濟期間經過後」而未經提起行政爭訟救濟程序者而言。
二、本件原告對被告就其八十年度綜合所得稅之核定，前曾提起復查，經予部分減列
    ，改核定綜合所得總額為三四、○二一、七九五元，罰鍰重行裁處為一二、九七
    九、九○○元，原告不服，提起訴願，經訴願機關以八十九年六月三十日台財訴
    第0000000000號訴願決定駁回，原告乃向本院提起行政訴訟，經本院
    於九十年三月二十二日以八十九年度訴字第一七二號判決駁回原告之訴，原告再
    提起上訴，經最高行政法院於九十一年六月六日以九十一年度判字第九一七號判
    決駁回上訴而告確定之情，業經原告自陳明白，並有各該決定書、裁判書影本附
    卷足稽，雖原告稱另向最高行政法院提起再審之訴，尚在審理中云云，惟既未經
    再審之訴變更原確定判決，仍不影響其為已判決確定之事實。則依首揭說明，原
    告「對於同一事項，既不得再行爭執，而為該處分之官署及其監督官署，亦不能
    復予變更。」乃原告復執行政程序法第一百十一條第七款、第一百十二條、第一
    百十三條、第一百十七條及第一百二十八條第一項第二、三款對之再行爭執，認
    求原處分之被告機關及監督之訴願機關財政部予以變更，自難認有據。至原告於
    準備程序所提依稅捐稽徵法第十七條提起部分，原告已陳明於訴願程序並未以之
    為申請或訴願之依據，則該部分既未經訴願之前置程序，已難謂合法，且該條所
    規定查對更正係以「繳納通知文書有記載、計算錯誤或重複」之情形為限，始得
    要求稅捐機關查對更正，而本件原告所主張有無效或得撤銷之情形，並非「繳納
    通知文書有記載、計算錯誤或重複」之情形，自亦無可採。
三、從而，本件原告依行政程序法第一百十一條第七款、第一百十二條、第一百十三
    條、第一百十七條及第一百二十八條第一項第二、三款，及稅捐稽徵法第十七條
    之規定，向被告申請更正其八十年度綜合所得稅核定稅額及違章罰鍰，被告予以
    駁回，訴願決定亦予維持，核無不合，原告請求撤銷訴願決定及原處分並命被告
    應將其所核發之納稅義務人甲○○綜合所得稅八十年一期稅額繳款書及違章案件
    罰鍰繳款書，為重新更正計算其應納稅額，及將納稅義務人更正為「各實際領取
    補償費之所得人（即謝錦成等三十一人）」暨將其稅額、罰鍰改按各該實際所得
    人應分擔之稅額、罰鍰計徵之行政處分，均無理由，應予駁回。
據上論結，本件原告之訴為無理由，依行政訴訟法第一百九十五條第一項後段、第九
十八條第三項前段，判決如主文。
中    華    民    國    九   十    二    年    七    月    十    七     日
                 臺 中 高 等 行 政 法 院   第 三 庭
                                    審 判 長 法  官  王  茂  修
                                             法  官  莊  金  昌
                                             法  官  許  金  釵
右正本證明與原本無異。
如不服本判決，應於判決送達後二十日內向本院提出上訴書狀，其未表明上訴理由者
，應於提起上訴後二十日內向本院提出上訴理由書（須依對造人數附具繕本）；如於
本判決宣示或公告後送達前提起上訴者，應於判決送達後二十日內補提上訴理由書（
須附繕本）。未表明上訴理由者，逕以裁定駁回。
提起上訴應預繳送達用雙掛號郵票拾份（每份三十四元)。
中    華    民    國    九   十   二    年    七    月       十 八      日
                                    法  院 書 記 官  朱  敏  諄


司法院資訊處製作；財團法人民間司法改革基金會備份。
